臺灣臺南地方法院臺南簡易庭民事判決
108年度南簡字第1330號
原      告  安台興
            高承志
共      同
訴訟代理人  劉嘉裕律師
複  代理人  鍾美馨律師
被      告  郭三郎
訴訟代理人  吳玉英律師
上列當事人間請求請求清算合夥財產等事件，本庭於民國110年8
月2日言詞辯論終結，判決如下：
    主      文
原告之訴駁回。
訴訟費用由原告負擔。
    事實及理由
一、原告主張：被告於民國105年11月間邀原告安台興合夥生產
    石斑魚仔稚魚，約定被告與原告安台興各出資新臺幣(下同
    ）300,000元，並由原告安台興出面邀請當時任職於中山大
    學擔任教授之原告高承志以技術出資，傳授石班魚仔稚魚養
    殖技術，被告另提供場地及人力，3人共同合作生產石班魚
    仔稚魚，約定出資比例各三分之一。106年1月間，原告高承
    志將生產場地規劃告知被告，希望場地整建在106年2月底完
    工，避免影響後續生產流程，原告安台興則於106年4月21日
    交付被告投資款300,000元，惟被告遲至106年5月初動工，
    並陸續於106年5月中旬向原告安台興借款100,000元支付場
    地整建費用，借款33,690元用以購置受精卵等物。場地完工
    後，原告高承志多次到養殖場向被告傳授育成技術，並希望
    106年6月底完成生物飼料和育成環境，於106年7月開始生產
    ，但被告遲至106年9月中旬才試做一批，因育成條件未達原
    告高承志之要求，3天後育成失敗，嗣後3人達成共識：「㈠
    次年依原計畫繼續執行；㈡被告須將300,000元歸墊回公款；
    ㈢請被告提供107年執行時程表予原告高承志」（下稱繼續經
    營共識）。詎料107年3月初，被告向原告表示107年其養殖
    場不生產石班魚仔稚魚後旋即失聯，原告安台興於107年9月
    29日偕同訴外人何文堯、蔡勝惠、謝孟龍至被告家中商談始
    知被告於106年10月、107年於養殖場私自生產石班魚仔稚魚
    ，雙方約定107年10月4日於臺北繼續協商遭被告取消，並表
    示此事不需要協商。本件合夥因被告未給付足額資金300,00
    0元，亦未依照約定執行合夥事業，被告在取得原告高承志
    之育成技術後，隱瞞其他合夥人私自生產，顯已符合民法第
    692條所定合夥之目的事業已完成或不能完成者之解散事由
    ，即應進行清算程序，被告持有全部合夥財產，迄今拒絕協
    商，原告安台興不得已乃自行辦理清算，依原告現有資料，
    加計被告於106年、107年間未經其他合夥人同意，私自使用
    合夥資產生產石班魚仔稚魚，所得盡歸被告所有，係無法律
    上之原因而受利益，並致他人受損害，即應返還其利益，兩
    造合夥資產之場地支出，以5年計算折舊，因合夥資產僅使
    用場地2年，餘3年均由被告使用，故使用在場地之工資、材
    料等，以總價金5分之3計算其所得利益；而被告私自生產時
    使用合夥資產，則受有相當於租金之不當得利，故租金一次
    以10%計算，兩次共20%，以此計算本件合夥現存資產共計45
    4,666元，平均分配後每人分得151,555元，因合夥帳目掌握
    在被告手中，其餘合夥人無詳細帳目資料得進行清算，即便
    選任清算人亦難以進行清算，自得請求法院裁判結算，請求
    被告各給付原告151,555元；另被告於106年5月中旬向原告
    安台興借款100,000元支付整建場地費用，其後又陸續向原
    告安台興借款用以購置受精卵等物計33,690元，共借款133,
    690元部分，原告安台興曾委請律師於108年8月14日發函通
    知被告，催告其於文到1個月内即108年9月16日前返還前揭
    借款，惟被告置之不理，尚未返還，原告安台興自得依消費
    借貸之法律關係請求被告返還前揭借款等語，並聲明：㈠被
    告應給付原告安台興285,245元，及自起訴狀繕本送達之翌
    日起至清償日止，按週年利率5%計算之利息；㈡被告應給付
    原告高承志151,555元，及自起訴狀繕本送達之翌日起至清
    償日止，按週年利率5%計算之利息。
二、被告則以：
（一）被告自98年4、5月間開始從事魚塭養殖，於98年8月間取
      得台南市陸上魚塭養殖漁業登記證，十年來致力研究無毒
      養殖石斑魚、白蝦技術，101年獲得漁業署補助在漁塭場
      内装設冷凍設備，105年10月17日取得產銷屑歷農產品驗
      證合格證書，擁有真空處理新鮮魚貨後將產品放置在魚塭
      場地内冷凍設備之設備、技術，並在臉書經營粉絲團行銷
      或參與小農市集販售，以養殖業維繫家計多年，原告主張
      被告無技術、無人脈，為依靠原告之人脈及技術而提出願
      出資現金300,000元並提供場地及人力，顯與事實相違；
      又被告經營之養殖魚塭面積總計47,994平方公尺，其中38
      ,295平方公尺係向國有財產署承租，而承租國有土地養殖
      魚塭有諸多資格限制，可知被告提供之場地並非可任意取
      代。實際情形應為二造於105年11月間合夥養殖龍膽石斑
      魚卵孵化，約定由被告提供場地、既有設備（如抽水機、
      鼓風機、水車設備）、冷凍設備、技術、履歷認證及人力
      為出資，原告高承志以技術出資，原告安台興則為金錢出
      資，若原告主張被告另須出資300,000元，應由原告負舉
      證責任；另原告主張兩造合夥事業因106年9月中旬育成失
      敗後即因合夥之目的事業不能完成而解散，原告主張兩造
      達成繼續經營共識，未見原告舉證以實其說。
（二）本件之合夥人共有3人，本件合夥解散後，尚未經進行清
      算程序，原告並無權於未經全體清算人決議之情況下，自
      行估算合夥財產損益，逕行請求被告給付合夥款項，原告
      請求於法自有未合，應予駁回；且兩造合夥解散後只剩下
      當初購買合夥事業的用具，本件合夥財產根本沒有價值；
      又原告以自行製作之合夥資產計算表上列有「應有現金」
      、「不當得利」等資產項目（被告均否認之）請求，顯與
      合夥解散後，其清算應以解散時合夥財產狀況為準之規定
      有違；況原告未就被告受有何不當得利舉證證明，加上合
      夥事業解散後，未經清算程序完畢，原告不能就賸餘財產
      或出資及應受分配利益之成數請求返還，則被告雖持有該
      合夥事業之財產，此係有法律上之原因，原告亦無從依不
      當得利之規定，請求返還該合夥事業之資產。
（三）被告否認曾向原告安台興借款133,690元，原告安台興應
      負舉證責任，況且原告安台興於107年11月12日透過劉嘉
      裕律師事務所發函通知該133,690元，其中100,000元、25
      ,000元及3,400元為代墊費用，剩餘5,290元為欠款，現又
      改稱133,690元均為借款，說詞前後矛盾。原告高承志於1
      06年7月26、7月27日分別匯款30,000元、20,000元與被告
      ，原告安台興則於同年9月11日、9月13日分別交付現金40
      ,000元、10,000元與被告，被告總共收取原告交付400,00
      0元合夥資金，並全數用於合夥事業，詳如本院南簡字卷
      一第45至46頁之開支明細整理計算表，原告安台興主張被
      告積欠之100,000元實為支出培育飼料之費用，並非借款
      ，至於原告安台興另主張之25,000元、3,400元、5,290元
      ，被告從未自原告處收取該3筆款項，被告予以否認。
（四）並聲明：⒈原告之訴駁回；⒉如受不利判決，願供擔保，請
      准宣告免為假執行。
三、兩造不爭執之事實：
    原告與被告於105年間合夥生產石斑魚稚魚，出資比例各三
    分之一。該合夥事業目前已解散，尚未清算。
四、兩造有爭執之處應在於：㈠兩造之上開合夥事業係於何時解
    散？㈡原告得否起訴請求清算合夥財產？若可，清算結果為
    何？原告得否依清算之結果請求被告給付？㈢被告是否曾於1
    06年5月中旬陸續向原告安台興借款合計133,690元？茲分述
    如下：
（一）原告不得起訴請求裁判清算兩造上開合夥事業之合夥財 
      產，故兩造之該合夥事業何時解散，則無贅述之必要：
    ⒈按「合夥解散後，其清算由合夥人全體或由其所選任之清
      算人為之。前項清算人之選任，以合夥人全體之過半數決
      之」、「合夥財產，應先清償合夥之債務。其債務未至清
      償期，或在訴訟中者，應將其清償所必需之數額，由合夥
      財產中劃出保留之。依前項清償債務，或劃出必需之數額
      後，其賸餘財產應返還各合夥人金錢或其他財產權之出資
      。為清償債務及返還合夥人之出資，應於必要限度內，將
      合夥財產變為金錢」、「合夥財產，於清償合夥債務及返
      還各合夥人出資後，尚有賸餘者，按各合夥人應受分配利
      益之成數分配之」。民法第694條、第697條第1、2、4項
      、第699條分別定有明文。準此，合夥解散後應行清算，
      以全體合夥人過半數決選任清算人，清算應依清償債務、
      返還出資及分配利益依序為之，有必要時，得將合夥財產
      變為金錢。是倘合夥人僅2人，無法依法定程序選任清算
      人，對於各自提出之帳目或合夥財產處理方式（如是否出
      售合夥財產等）亦多有爭執，各執己見，無法進行清算；
      則部分合夥人為完成清算，分配合夥財產，提出清算相關
      帳目，請求法院裁判結算，並依結算結果請求給付，尚非
      法所不許（最高法院107年度台上字第2139號民事判決）
      。
    ⒉查本件兩造於105年間合夥生產石斑魚稚魚，出資比例各三
      分之一。該合夥事業目前已解散，尚未清算之事實，為兩
      造所不爭執，可知本件合夥事業之合夥人共有3人，顯然
      可以依法以全體合夥人過半數決選任清算人而為清算，揆
      諸上開說明，本件合夥並非合夥人僅2人，無法依法定程
      序選任清算人之情形，自無從請求本庭裁判結算，並依結
      算結果請求給付，故原告據此請求被告各給付原告151,55
      5元，核屬無據，而本件既無法請求本庭裁判結算，則本
      件合夥事業何時解散，自無再贅述之必要。
（二）原告安台興所提出之證據無法證明被告曾於106年5月中旬
      陸續向原告安台興借款合計133,690元，自無從依消費借
      貸之法律關係請求被告返還：
    ⒈按稱消費借貸者，於當事人間必本於借貸之意思合致，而
      有移轉金錢或其他代替物之所有權於他方之行為，始得當
      之。是以消費借貸，因交付金錢之原因多端，除有金錢之
      交付外，尚須本於借貸之意思而為交付，方克成立。倘當
      事人主張與他方有消費借貸關係存在者，自應就該借貸意
      思互相表示合致及借款業已交付之事實，均負舉證之責任
      （最高法院98年度台上字第1045號判決意旨參照）。
    ⒉原告固主張被告曾於106年5月中旬陸續向原告安台興借款
      合計133,690元之事實，並表示證人即被告之配偶陳慧容
      可以證明，惟經證人陳慧容到庭具結證稱：被告並未於10
      6年5月中旬陸續向原告安台興借款合計133,690元等語（
      見本庭南簡字卷二第35至36頁），自難認原告安台興上開
      主張為真實。原告就此雖另請求通知證人何文堯到庭作證
      ，惟按攻擊或防禦方法，除別有規定外，應依訴訟進行之
      程度，於言詞辯論終結前適當時期提出之；當事人意圖延
      滯訴訟，或因重大過失，逾時始行提出攻擊或防禦方法，
      有礙訴訟之終結者，法院得駁回之，民事訴訟法第196條
      第1項、第2項前段分別定有明文。原告前已於被告不爭執
      本件合夥事業之出資比例為兩造各三分之一後，捨棄通知
      證人何文堯之調查證據聲請，並於同日表示就原告安台興
      與被告間之消費借貸法律關係之證明方式僅有通知證人陳
      慧容到庭作證（見本庭南簡字卷一第370至371頁），揆諸
      上開說明，應認原告嗣後再為此部分調查證據之聲請，有
      延滯訴訟之意圖，並有重大過失而逾時提出，加以原告復
      表示證人何文堯可證明上開消費借貸法律關係，係因為其
      曾「聽聞」兩造討論此筆費用，更可知證人何文堯實際上
      就上開消費借貸法律關係並無法直接證明，亦難認有何調
      查之必要，本庭自應駁回此部分調查證據之聲請。
五、綜上所述，原告無法起訴請求裁判清算兩造上開合夥事業之
    合夥財產，自無法請求被告依結算結果給付，且原告安台興
    所提出之證據無法證明被告曾於106年5月中旬陸續向原告安
    台興借款合計133,690元，亦無從依消費借貸之法律關係請
    求被告返還，從而，原告請求：㈠被告應給付原告安台興285
    ,245元，及自起訴狀繕本送達之翌日起至清償日止，按週年
    利率5%計算之利息；㈡被告應給付原告高承志151,555元，及
    自起訴狀繕本送達之翌日起至清償日止，按週年利率5%計算
    之利息，均無理由，應予駁回。
六、本件事證已明，兩造其餘攻擊防禦方法及所提證據，經斟酌
    後，核與本件之結論，不生影響，爰不一一論列，附此敘明
    。
七、訴訟費用負擔之依據：民事訴訟法第78條。
中　　華　　民　　國　　110 　年　　9 　　月　　3 　　日
                  臺灣臺南地方法院臺南簡易庭
                                  法  官　游育倫
以上正本係照原本作成。
如不服本判決，應於送達後20日內，向本院提出上訴狀並表明上
訴理由（須附繕本）。如委任律師提起上訴者，應一併繳納上訴
審裁判費。 
中　　華　　民　　國　　110 　年　　9 　　月　　9 　　日
                                  書記官  林彥丞